臺灣嘉義地方法院民事判決　　　　　　　 100年度訴字第25號
原　　　告　李宜政
訴訟代理人　胡昇寶律師
被　　　告　張烈錦
　　　　　　高清文
共　　　同
訴訟代理人　楊漢東律師
上列當事人間返還土地事件，本院於民國100年7月22日言詞辯論
終結，判決如下：
  主  文
原告之訴駁回。
訴訟費用由原告負擔。
  事實及理由
一原告起訴主張：原告與被告高清文於民國96年3月7日就阿里山
  公路旁樂野段149號土地（下稱分割前149號土地）簽立土地租
  用契約書（下稱系爭契約），約定由原告申請蓋農舍之用，租
  金共計新臺幣（下同）36萬元，租用期限自契約生效日起至農
  舍申請建設完成滿20年止，高清文並已交付上開土地供原告向
  嘉義縣政府申請整地，並已核准開發。嗣上開土地因另有人占
  有，為確定原告使用土地之實際範圍，原告於徵得高清文同意
  後，向嘉義縣竹崎地政事務所（下稱竹崎地政）申請分割上開
  土地，而於99年3月15日分割成樂野段149號及149之5號土地（
  下稱系爭土地），是自此確定原告實際向高清文所租用之土地
  範圍為系爭土地，高清文同意原告向嘉義縣政府聲請整地範圍
  即為系爭契約之租賃範圍。系爭契約係約定以高清文名義申請
  蓋農舍，原告蓋農舍後，租賃期間屆滿農舍就屬於高清文所有
  ，並無違反農業用地興建農舍辦法第3條第1項第5款規定而無
  效。詎被告張烈錦於99年7月21日忽用紅色繩子將系爭土地如
  竹崎地政100年4月27日函附成果圖（下稱附圖）所示A部分之
  土地圍起，聲稱其就該部分土地有使用權，惟高清文於95年7
  月10日以耕作權期間屆滿為由取得系爭土地所有權，張烈錦所
  主張附圖所示A部分土地係先由其父親第1次自86年開始承租，
  第2次自87年4月1日至92年4月30日，第3次自92年5月1日至94
  年5月1日，第4次自97年5月1日至102年5月2日，然張烈錦與高
  清文間第1、2、3次之租賃契約係屬違反原住民保留第開發管
  理辦法第15條規定而無效，且原告自96年3月7日與高清文訂立
  土地租用契約後，已實施整地，並由高清文交付予原告占有、
  使用，故張烈錦嗣後另行占有系爭土地之行為，自屬無權占有
  。縱張烈錦就系爭土地有占有之權源，其範圍亦僅限於停車場
  部分，不及於其他部分，停車場面積如附圖所示A部分土地面
  積之一部分，並非全部。另高清文亦在如附圖所示B部分土地
  種植農作物及飼養牲畜，而侵奪原告就此部分土地之占有，為
  此依民法第962條前段、第423條規定，請求被告返還所占有之
  系爭土地。聲明：(一)張烈錦應將坐落系爭土地如附圖所示A部
  分土地返還原告。(二)高清文應將坐落系爭土地如附圖所示B部
  分土地返還原告。
二被告則以：原告與高清文訂立系爭契約，僅約定由高清文提供
  分割前149號土地面臨阿里山公路之位置，供原告申請蓋1間農
  舍，並非將全部149號土地交由原告使用。訂約後，原告要求
  高清文提供土地所有權狀、印鑑章、身份證等資料辦理申請農
  舍手續，詎在高清文不知情之情況下，原告卻以上開資料將分
  割前149號分割為149及系爭土地，高清文並不清楚分割之具體
  內容，當時僅說分割出來的那1筆可以在面臨阿里山公路蓋1間
  農舍，並非該筆土地其他空地都要交由原告使用。且高清文早
  已於分割前149號土地上建屋居住、養豬、養雞、種菜，部分
  作為停車場及曬茶場使用，且系爭土地之大部分為高清文原本
  使用位置，並含有高清文已出租予被告張烈錦長達10幾年之停
  車場，高清文不可能將自己使用之位置及出租他人之位置同意
  由原告使用，且訂立系爭契約時並無系爭土地地號存在，當時
  高清文顯然不可能有出租系爭土地全部之意思。原告申請蓋農
  舍前之整地、水土保持是蓋農舍前必然動作，不能以申請整地
  、水土保持的範圍認定為租賃之範圍。兩造就土地租賃位置訂
  約意思不一致，租賃契約應不成立。又系爭契約約定高清文出
  租系爭土地予原告以原告名義蓋農舍，違反農業用地興建農舍
  辦法第3條第1項第5款規定，契約無效。高清文亦不同意原告
  以高清文名義申請農舍，系爭契約並無約定以高清文名義蓋農
  舍，亦未約定租約期滿後，農舍屬高清文所有，縱使約定以高
  清文明名義蓋農舍，亦有脫法問題。又高清文於95年7月10日
  取得系爭土地，與張烈錦間第4次訂約是97年5月1日至102年5
  月2日，並無無效問題等語置辯。聲明：原告之訴駁回。
三下列事項為兩造所不爭執（見本院卷第151頁），應堪採認：
(一)原告與高清文於96年3月7日簽立系爭契約，約定由高清文提供
  坐落分割前149號土地供原告申請蓋農舍，租用金額36萬元，
  租用期限於契約生效日起至農舍申請建設完成滿20年整。
(二)原告、被告張烈錦不具原住民身分。
(三)分割前149號土地於99年3月15日分割出系爭土地。
(四)分割前149號土地為原住民保留地，高清文為原住民，於95年7
  月10日取得分割前149號土地。
四兩造爭執事項（見本院卷第151頁、第152頁）：
(一)系爭契約是否成立、是否無效。
(二)系爭契約約定原告承租之範圍為何。原告就附圖代號A面積77
  4平方公尺、B970平方公尺之土地有無占有管領權限。張烈錦
  、高清文有無侵奪其占有。
(三)原告請求被告返還代號A、B土地，有無理由。
五本院論述如下：
(一)系爭契約是否成立？
1.按稱租賃者，謂當事人約定，一方以物租與他方使用收益，他
  方支付租金之契約，是對於契約必要之點，即租金與標的物之
  意思表示必須一致，否則其契約即難謂已成立，是以土地租賃
  而論，必須當事人就土地範圍、租金種類、數額，意思表示一
  致，否則即難認兩造間有土地租賃關係存在（最高法院89年度
  臺上字第676號判決可資參照）。又民事訴訟如係由原告主張
  權利者，應先由原告負舉證之責，若原告不能舉證，以證實自
  己主張之事實為真實，則被告就其抗辯事實即令不能舉證，或
  其所舉證據尚有疵累，亦應駁回原告之請求（最高法院17年上
  字第917號、43年臺上字第377號判例參照）。
2.本件原告主張其與高清文簽立系爭契約，約定租賃標的物為系
  爭土地，進而主張其基於租賃關係占有系爭土地如附圖代號A
  、B之土地遭被告侵奪，然此為被告所否認，則依前揭規定及
  說明，自應由原告就系爭土地為系爭契約之租賃標的物之事實
  ，負舉證責任，合先敘明。
3.經查：
(1)系爭契約載明高清文提供分割前149號土地予原告申請蓋農舍
  ，固如前述，然系爭契約約定之租賃範圍並非分割前149號土
  地全部，此為原告所不爭執，是依系爭契約之文字記載，尚難
  認定系爭契約約定租賃物之具體範圍及位置為何。
(2)原告雖主張係為確認原告承租之位置及範圍，始經高清文同意
  ，將分割前149號土地分割出系爭土地，系爭土地即為系爭契
  約承租範圍等語，且高清文固自認辦理分割所需文件係其交付
  予原告（見本院卷第149頁），然否認知悉並同意分割位置之
  具體內容，再參酌系爭土地上如附圖代號A所示位置上有張烈
  錦鋪設水泥地面，供停車場使用，並設置1貨櫃屋，另系爭土
  地上如附圖代號B所示位置則有高清文之姊夫種植蔬菜、設置
  養雞場等情，業經本院會同竹崎地政人員勘測現場屬實，並有
  勘驗筆錄、照片、附圖可證（見本院卷第93頁至第95頁、第99
  頁、第103頁、第104頁），原告對此亦不爭執，衡諸常理，高
  清文是否會將現為張烈錦及其姊夫所使用之位置出租予原告，
  實有所疑。
(3)原告雖主張：原告向嘉義縣政府聲請整地之圖面就是租賃之範
  圍即委由技師所繪製之水土保持設施平面設置圖，否則原告豈
  會花費鉅資整地，並提出該平面設置圖為據（見本院卷第36頁
  、第60頁、第84頁、第93頁），然此亦為高清文所否認，而依
  原告前揭主張及所提出平面設置圖，亦僅能佐證原告整地之範
  圍，尚難據此即認該平面設置圖係原告與高清文意思合致之系
  爭契約租賃標的物之範圍及位置。
(4)原告主張系爭契約租賃之土地，高清文於原告95年12月11日向
  嘉義縣政府申請整地時就已經交付，交付之範圍包括系爭土地
  如附圖代號A、B位置在內等語（見本院卷第148頁），然此為
  被告所否認，而附圖代號A所示位置上有張烈錦鋪設水泥地面
  ，供停車場使用，並設置1貨櫃屋，另系爭土地上如附圖代號B
  有高清文之姊夫種植蔬菜、設置養雞場等情，已如前述，且被
  告辯稱前揭貨櫃屋、水泥地面係85年開始設置、養雞場已設置
  10幾年等語（見本院卷第94頁），亦為原告所不爭執，另原告
  並自承：簽立系爭契約時，伊至現場，當時已有該水泥地面及
  貨櫃屋等語（見本院卷第96頁），可見該水泥地面、貨櫃屋、
  蔬菜、養雞場之所在位置持續係由他人占有使用，則原告所主
  張高清文已交付系爭土地（含附圖代號A、B）而由原告占有乙
  節，顯與事實有違，不足憑採。
(5)此外，原告並未提出其他證據以資證明其與高清文所簽立系爭
  契約合意之租賃標的物為系爭土地，參諸首揭最高法院實務見
  解，自難認系爭契約已成立。
(二)原告既不能證明系爭土地為系爭契約之租賃標的物、系爭契約
  已成立，則原告據以主張其基於系爭契約對系爭土地如附圖代
  號A、B位置之占有遭被告侵害，進而依民法第962條前段、第4
  23條規定，請求張烈錦、高清文依序將系爭土地如附圖所示A
  、B部分土地返還原告，自屬無據。又本件原告既不能證明系
  爭契約已經成立，則前揭所列其餘爭執事項自無審究之必要。
六本件事證已臻明確，兩造其餘之主張、陳述及所提之證據資料
  ，經核與本件判決結果不生影響，爰不一一論述，附此敘明。
七據上論結，本件原告之訴為無理由，依民事訴訟法第78條，判
  決如主文。
中    華    民    國   100    年    8     月    19    日
                  民事第三庭  法  官  蘇雅慧
以上正本係照原本作成。
如不服本判決，應於送達後20日內，向本院提出上訴狀（須附繕
本）並表明上訴理由，如於本判決宣示後送達前提起上訴者，應
於判決送達後10日內補提上訴理由狀。如委任律師提起上訴者，
應一併繳納上訴審裁判費。
中    華    民    國   100    年    8     月    19    日
                              書記官  李佳惠